最高法院民事判決　　　　　　　　　　　　　　　八十六年度台上字第二六一二號
　　上　訴　人　乙○○
　　　　　　　　甲○○
　　　　　　　　郭清祥
　　　　　　　　蔡貴英
　　被 上訴 人　雲林縣北港鎮公所
　　法定代理人　蘇晉卿
　　訴訟代理人　施登煌　律師
右當事人間請求確認租賃關係存在事件，上訴人對於中華民國八十五年十月二十八日
臺灣高等法院臺南分院第二審判決（八十五年度上字第三九一號），提起上訴，本院
判決如左：
    主  文
原判決廢棄，發回台灣高等法院台南分院。
    理  由
本件上訴人主張：被上訴人所有坐落雲林縣北港鎮○○段三○一號建地，為供雲林縣
北港鎮公有第二零售市場使用，蓋有舖位及攤位，其中店舖十九間，分為辛類十二間
，寅類七間，伊分別承租寅類十六號－十九號各一間。該市場因陋舊不堪，有改建之
必要，被上訴人遂於民國八十年三月間，召開市場攤舖位承租人大會，選任籌建委員
會決議有關事宜，嗣另組織建築委員會進行改建事宜，同時決議改建後仍繼續出租與
原承租人，其承租之位置與攤舖位分別另以抽籤決定之。詎被上訴人竟又於八十三年
十二月九日及八十四年一月十九日再召開「北港鎮第二零售市場店舖（舖位）分配磋
商會」（攤位除外），將以抽籤決定分配承租位置之決議另行表決依承租戶原承租順
位分配，顯然與八十年三月間之決議不同，致伊於私法上之地位有受侵害之危險，而
有即受確認判決之法律上利益等情。求為確認上訴人就前開土地上改建之北港鎮公有
第二零售市場，與被上訴人間以抽籤定所承租舖位之租賃關係及抽籤權均存在之判決
。
被上訴人則以：北港鎮公有第二零售市場，於改建完成後仍繼續出租與原承租人，兩
造間就租賃關係存在之事實，並非不明確，上訴人提起本件確認之訴顯無即受確認判
決之法律上利益；又契約為法律關係發生之原因，非即法律關係本身，所謂依「順位
」或以「抽籤」決定承租之舖位，屬事實問題，上訴人主張以抽籤方式，決定分配承
租店舖，不得為確認之訴之標的。再者，北港鎮第二零售市場店舖分配問題之協商，
前經籌建委員會決議，由原承租戶協商分配或抽籤決定，伊於八十三年十二月九日召
集會議，向各店舖承租戶徵求意見，會中承租戶多數主張以順位分配，八十四年一月
十九日再召開分配磋商會，大部分承租戶仍堅持順位分配，經表決結果，贊成依照順
位分配店舖者十二位，贊成抽籤者僅四位，始決定依照承租戶順位分配等語，資為抗
辯。
原審維持第一審所為上訴人敗訴之判決，無非以：上訴人起訴雖請求確認以抽籤決定
之租賃關係存在，實乃確認其「抽籤權存在」，嗣於第二審另聲明請求確認「抽籤權
存在」，核係不變更訴訟標的而補充法律上之陳述，被上訴人認屬訴之追加，容有誤
會。被上訴人所有之北港鎮公有第二零售市場，一樓店舖計十九間，於改建完成後仍
繼續出租與包括上訴人在內之原承租人，為兩造所不爭，雙方間租賃關係存在之事實
，尚非不明確。上訴人主張於八十年三月間被上訴人召開之承租人大會，決定以抽籤
方式分配店舖，為被上訴人否認後，上訴人並未能舉證以實其說。經查該市場店舖分
配問題之協商，前經籌建委員會決議，由原承租戶協商分配或抽籤決定，被上訴人於
八十三年十二月九日召集會議，向各店舖承租戶徵求意見，會中承租戶多數主張以順
位分配，致無法處理，八十四年一月十九日再召開分配磋商會，但大部分承租戶仍堅
持順位分配，少數有不同意見，不得不付諸表決，結果贊成表決者十二位，反對者只
有一位，再就順位分配或抽籤決定問題表決，結果贊成依照順位分配店舖者十二位，
贊成抽籤者僅四位，始決定依照承租戶順位分配各情，業據被上訴人陳明甚詳。被上
訴人提出之八十三年十月十九日合約書，未標明上訴人承租店舖之特定位置，足徵兩
造就租賃標的物之位置，尚未特定。況被上訴人將其所有零售市場一樓店舖出租與上
訴人，其出租位置究應以「抽籤」或按改建前「順位」定之，縱各店舖承租戶片面作
成決議，亦僅能供出租人即被上訴人參考，實無拘束出租人之效力。上訴人主張兩造
以抽籤決定店舖之租賃關係存在，尚嫌無據。再查上訴人承租店舖之位置、面積，究
以「順位」或「抽籤」決定，為兩造契約內容之事實問題，非租賃關係本身，揆諸首
開說明，仍不得為確認之訴之訴訟標的，上訴人提起本件確認之訴，亦有未合。又上
訴人既自承其與被上訴人於八十三年十月十九日簽訂之合約書未載明租賃物及詳細租
賃金額，即難憑該合約書遽認兩造間有租賃關係存在，其謂抽籤權存在，係由租賃契
約而生之法律關係云云，亦屬自相矛盾。從而上訴人訴請確認其就改建後之北港鎮公
有第二零售市場，以抽籤定所承租舖位之租賃關係存在，為無理由，不應准許等詞，
為其判斷之基礎。
按確認之訴，除確認證書真偽之訴外，應以法律關係為訴訟標的，並原告有即受確認
判決之法律上利益，始得提起，民事訴訟法第二百四十七條規定甚明。契約為法律關
係發生之原因，並非法律關係本身，其有效與否，固不得為確認之訴之標的。惟原告
如主張其因契約之訂定取得某項權利（法律關係），為被告否認，該項法律關係之存
否不明確，原告在私法上之地位非無受侵害之危險，依前開說明，即難認其不得提起
確認之訴，或無即受確認判決之法律上利益。本件上訴人主張被上訴人召開原承租人
大會，雙方決議改建後之攤舖位仍繼續出租與原承租人，其承租之位置、攤舖位另以
抽籤決定之，其起訴請求確認「以抽籤決定之租賃關係存在」，實乃確認其「抽籤權
存在」，上訴第二審後並已補充該法律上之陳述，既為原審所是認。乃原判決竟謂其
非以法律關係為確認之訴之訴訟標的，不得提起，已屬可議。又上訴人提出載有「以
（或擬以）抽籤方式分配攤舖位」字樣之被上訴人八十二年十一月二十四日港鎮建字
第一二一四號及八十三年十月一日港鎮建字第一一一九九號函並八十四年一月十三日
內部簽呈，證明被上訴人確曾與之決議（約定﹖）應以抽籤方式分配攤舖位，原審未
說明何以不足採取之意見，徒因被上訴人否認有該項決議，即為上訴人不利之判斷，
亦有判決理由不備之違法。再者，原判決初謂改建完成後之北港鎮公有第二零售市場
，被上訴人仍繼續出租與包括上訴人在內之原承租人，兩造間租賃關係存在之事實，
非不明確；繼又以雙方於八十三年十月十九日簽訂之合約書未載明租賃物及詳細租賃
金額，稱兩造間難認有租賃關係存在，其前後認定之事實，尤非無矛盾之處。上訴論
旨，指摘原判決不當，求予廢棄，非無理由。又上訴人原起訴聲明係請求「確認以抽
籤定所承租舖位之租賃關係存在」，嗣於原審另聲明請求「確認抽籤權存在」，其究
係請求確認「租賃關係存在」抑「抽籤權存在」﹖原審未詳予闡明，案經發回，應一
併注意及之，附此明。
據上論結，本件上訴為有理由，依民事訴訟法第四百七十七條第一項、第四百七十八
條第一項，判決如主文。
中      華      民      國    八十六    年      八      月    二十一    日
                              最高法院民事第七庭
                                  審判長法官  蕭  亨  國
                                        法官  吳  正  一
                                        法官  鄭  三  源
                                        法官  楊  隆  順
                                        法官  陳  淑  敏
　　　右正本證明與原本無異
 　　　　　                              　 　書  記  官
中      華      民      國    八十六    年      九      月      四      日
                                                                        Ｅ
